ACORDAO-COMPLETO-2487273

ACÓRDÃO 10968/2021 ATA 28/2021 - PRIMEIRA CÂMARA

VISTOS, relatados e discutidos estes autos em que se aprecia recurso de reconsideração interposto por Magno Demys de Oliveira Borges contra o Acórdão 9780/2020-TCU-Primeira Câmara, por meio do qual o Tribunal julgou irregulares suas contas, imputando-lhe débito e aplicando-lhe multa,
ACORDAM os Ministros do Tribunal de Contas da União, reunidos em Sessão da Primeira Câmara, diante das razões expostas pelo Relator, em:
9.1. com fundamento nos arts. 32, inciso I, e 33 da Lei 8.443/1992, conhecer e negar provimento ao recurso de reconsideração, mantendo-se inalterado o acórdão recorrido;
9.2. remeter cópia deste acórdão ao recorrente.

Recurso de reconsideração interposto por Magno Demys de Oliveira Borges contra decisão que julgou irregulares suas contas, imputando-lhe débito e aplicando-lhe multa.

Primeira Câmara

Município de Lagoa/PB; Ministério do Turismo.

3. Recorrente: Magno Demys de Oliveira Borges (XXX.615.914-XX).

13.1. Ministros presentes: Walton Alencar Rodrigues (Presidente), Benjamin Zymler, Bruno Dantas (Relator), Vital do Rêgo e Jorge Oliveira.
13.2. Ministro que não participou da votação: Jorge Oliveira.
13.3. Ministros-Substitutos presentes: Augusto Sherman Cavalcanti e Weder de Oliveira.

BRUNO DANTAS

Ministro Walton Alencar Rodrigues.

Cuidam os autos de recurso de reconsideração interposto por Magno Demys de Oliveira Borges (peças 27 a 45) contra o Acórdão 9780/2020-TCU-Primeira Câmara.
A deliberação recorrida apresentou o seguinte teor:
"9.1. considerar revel Magno Demys de Oliveira Borges, nos termos do artigo 12, § 3º, da Lei 8.443/1992;
9.2. julgar irregulares as contas de Magno Demys de Oliveira Borges, com fundamento nos artigos 1º, inciso I, 16, inciso III, alíneas 'a' e 'c', 19, caput, e 23, inciso III, da Lei 8.443/1992, e condená-lo ao pagamento da importância de R$ 118.066,16, atualizada monetariamente e acrescida de juros de mora desde 22/11/2011 até o efetivo recolhimento, fixando-lhe o prazo de quinze dias, a contar das respectiva notificação, para que comprove, perante o Tribunal, o recolhimento do débito ao Tesouro Nacional;
9.3. aplicar individualmente Magno Demys de Oliveira Borges multa prevista no artigo 57 da Lei 8.443/1992 c/c o art. 267 do Regimento Interno, no valor de R$ 100.000,00, com a fixação do prazo de quinze dias, a contar da notificação, para comprovar, perante o Tribunal (artigo 214, inciso III, alínea 'a', do Regimento Interno) , o recolhimento da dívida ao Tesouro Nacional, atualizada monetariamente desde a data do acórdão até a data do efetivo recolhimento, se for paga após o vencimento, na forma da legislação em vigor
9.4. autorizar, desde logo, a cobrança judicial das dívidas, caso não atendida a notificação, nos termos do artigo 28, inciso II, da Lei 8.443/1992;
9.5. encaminhar cópia da deliberação ao Procurador-Chefe da Procuradoria da República no Estado da Paraíba, como previsto no artigo 16, § 3º, da Lei 8.443/1992, e ao Assessor Especial do Controle Interno do Ministério do Turismo, conforme orientação do Memorando-Circular 58/2018-Segecex, de 12/11/2018."
Admitido o processamento do recurso, porquanto preenchidos os requisitos previstos nos arts. 32, inciso I, e 33 da Lei 8.443/1992, conferi efeito suspensivo aos itens 9.2, 9.3 e 9.4 do acórdão recorrido em relação ao recorrente (peça 48) .
Instruído o presente feito, faço reproduzir, com os ajustes que julgo pertinentes, o exame e o encaminhamento oferecidos pela Secretaria de Recursos deste Tribunal (peça 52) , que contou com a anuência do corpo diretivo da unidade (peça 53) e do Ministério Público junto ao TCU (peça 54) :
"HISTÓRICO
2. Trata-se de tomada de contas especial instaurada pela Caixa Econômica Federal contra Magno Demys de Oliveira Borges, prefeito do Município de Lagoa/PB durante as gestões de 2009-2012 e 2013-2016, em razão de inexecução do Contrato de Repasse 0311.277-18/2009 MTur/Caixa (peça 2, p. 25-36) , celebrado com o Ministério do Turismo (MTur) , cujo objeto foi a construção de empreendimento denominado 'Parque do Povo'.
2.1. O ajuste previu o montante de R$ 298.500,00 para custeio da obra, dos quais R$ 292.500,00 seriam repassados pelo Ministério do Turismo e R$ 6.000,00 assumidos como contrapartida municipal. No entanto, os recursos federais efetivamente liberados foram de R$ 118.066,16, em 22/11/2011.
2.2. O contrato de repasse teve vigência no período de 30/12/2009 a 30/6/2015, já consideradas as prorrogações, com prazo de prestação de contas previsto para 30 dias contados do término da vigência do contrato (peça 2, p. 33) .
2.3. Diante da não-apresentação da prestação de contas pelo responsável e da execução parcial da obra sem aproveitamento útil, as contas do então gestor foram certificadas como irregulares pelo controle interno.
2.4. Após regular citação, o responsável solicitou prorrogação de prazo, mas manteve-se silente.
2.5. Por meio do acórdão recorrido, o gestor foi considerado revel e teve suas contas julgadas irregulares, com imputação de débito e de multa.
2.6. Restou consignado no voto condutor que (peça 19) :
 (...) Magno Demys de Oliveira Borges, na condição de prefeito de Lagoa/PB, foi subscritor do contrato de repasse e gestor dos recursos federais descentralizados ao ente subnacional, assumindo a obrigação de executar o objeto do ajuste, dar-lhe proveito social, e apresentar a respectiva prestação de contas.
Todavia, o responsável manteve-se omisso em adimplir o mister constitucional de prestação de contas dos recursos federais recebidos e, de acordo os relatórios de acompanhamento da Caixa, executou apenas 42,24% do cronograma físico previsto, sem qualquer funcionalidade e benefício social aos munícipes, à revelia do disposto nos artigos 93 do Decreto-lei 200/67, 66 do Decreto 93.872/1996, 63, § 1º, inciso I, da Portaria Interministerial MPDG/MF/CGU 127/2008 , 5º da Lei 11.578/2007, e cláusula terceira, item 3.2, letra 'e', do Contrato de Repasse 0311.277-18/2009.
2.7. Irresignado com a decisão, Magno Demys de Oliveira Borges interpõe recurso de reconsideração.
ADMISSIBILIDADE
3. O exame preliminar de admissibilidade à peça 46 - acolhido pelo Relator ad quem em despacho à peça 48 - concluiu por conhecer do recurso, com suspensão dos efeitos dos itens 9.2, 9.3 e 9.4 do acórdão recorrido.
MÉRITO
4. Constitui objeto do recurso examinar se:
i) ocorreu prescrição nos autos; e
ii) houve regular execução física e financeira do contrato de repasse no limite do valor repassado.
5. Da prescrição
5.1. O responsável sustenta que o fato tido como irregular se deu em 27 de dezembro de 2011 e o ato que ordenou a citação ocorreu em 18 de novembro de 2019, superado o prazo prescricional de cinco anos, nos termos do artigo 1º da Lei 9.873/1999.
5.2. Discorre sobre o instituto da prescrição, citando Silvio Rodrigues, Celso Antônio Bandeira de Mello, Jacoby Fernandes e outros doutrinadores. Colaciona julgados do Superior Tribunal de Justiça e do Tribunal Regional Federal da 5ª Região, e transcreve excerto do §5º do artigo 37 da Constituição Federal/1988, que trata da prescrição.
Análise
5.3. Não se vislumbra razão ao recorrente.
5.4. A prescrição no âmbito dos tribunais de contas foi examinada com repercussão geral em recente julgamento do STF, no RE 636.886 (tema 899 da repercussão geral) . Por economia processual, juntou-se a estes autos (peça 51) cópia do exame e do pronunciamento da unidade emitidos pela Serur no TC Processo 027.624-2018-8, em que foram apontadas as seguintes premissas, que serão consideradas no presente exame:
a) pela jurisprudência até então vigente, a pretensão punitiva exercida pelo Tribunal de Contas estava sujeita à prescrição, regida pelos critérios fixados no Acórdão 1441/2016-TCU-Plenário. Já quanto ao débito, a ação de ressarcimento era considerada imprescritível, por expressa previsão do art. 37, § 5º, da Constituição Federal. No entanto, ao julgar o RE 636.886, o STF conferiu nova interpretação a esse dispositivo, fixando a tese de que 'é prescritível a pretensão de ressarcimento ao erário fundada em decisão de Tribunal de Contas';
b) embora o RE 636.886 tenha por objeto a execução de acórdão condenatório proferido pelo TCU, a interpretação conferida pelo STF ao art. 37, § 5º, da Constituição afeta a ação de ressarcimento como um todo, abrangendo não só a execução, mas também a pretensão condenatória. E, ao contrário da decisão proferida no julgamento do tema 897 (RE 852.475) , no tema 899, relativo à atuação do Tribunal de Contas, a conclusão de que a pretensão de ressarcimento é prescritível foi estabelecida de forma categórica, sem ressalvar as condutas dolosas;
c) as pretensões punitiva e de ressarcimento devem observar o mesmo regime na atividade de controle externo, dado o objetivo comum da prescrição, de fixar prazo para o Tribunal de Contas agir, buscando caracterizar o ilícito, identificar seu autor, dimensionar as consequências da conduta (em especial, a quantificação do dano) e impor as consequências legais, independentemente do fato de tais consequências terem natureza punitiva ou ressarcitória;
d) o Código Civil e a Lei 9.873/1999 constituem as duas alternativas que, de forma mais consistente, polarizam os debates acerca do regime de prescrição a ser observado no processo de controle externo. Não obstante a relevância dos fundamentos utilizados no Acórdão 1441/2016-TCU-Plenário, favoráveis à aplicação do Código Civil, a Lei 9.873/1999 adota balizas usuais no âmbito do direito público, prevê causas de interrupção em tudo compatíveis com o processo de controle externo e já vem sendo utilizada pelo STF para limitar o exercício da pretensão punitiva pelo TCU, em decisões posteriores ao Acórdão 1441/2016-TCU-Plenário. Assim, até que sobrevenha norma específica, entende-se que a prescrição das medidas de ressarcimento a cargo do tribunal de contas deve observar o regime Lei 9.873/1999;
e) nos casos em que a prescrição não tenha ocorrido por nenhum dos dois regimes (Código Civil ou Lei 9.873/1999) , o desfecho do processo não se alterará, qualquer que seja a premissa adotada (imprescritibilidade, prescritibilidade pelo Código Civil ou pela Lei 9.873/1999) , viabilizando-se o imediato julgamento. Já nas situações em que a pretensão de ressarcimento esteja prescrita por algum dos dois regimes, ou por ambos, é recomendável que o julgamento do processo seja sobrestado, até ulterior deliberação sobre o tema pelo Tribunal.
5.5. Partindo-se dessas premissas, passa-se ao exame da prescrição no caso concreto.
Análise da prescrição segundo os critérios do Acórdão 1441/2016-TCU-Plenário
5.6. No que se refere à pretensão punitiva, o TCU tem tradicionalmente aplicado os critérios definidos no Acórdão 1441/2016-TCU-Plenário, que, em incidente de uniformização de jurisprudência, orientou-se pela aplicação do Código Civil. Por este acórdão, em linhas gerais, a prescrição subordina-se ao prazo geral de dez anos (CC, art. 205) , contado a partir da data da ocorrência do fato e interrompido pelo ato que ordenar a citação, a audiência ou a oitiva da parte.
5.7. Entre outras razões que justificaram a adoção desse critério destaca-se a de que o citado dispositivo constitui uma cláusula geral a ser empregada sempre que a pretensão for prescritível, mas a lei não estabelecer um prazo específico, como na hipótese.
5.8. Aplicando essas balizas ao caso em exame, verifica-se que foi afastada a ocorrência de prescrição pela instrução técnica à peça 14, p. 4, acolhida como razões de decidir pelo acórdão recorrido:
14. Verifica-se que não houve o transcurso de mais de dez anos desde o fato gerador sem que tenha havido a notificação do responsável pela autoridade administrativa federal competente (art. 6º, inciso II, c/c art. 19 da IN/TCU 71/2012, modificada pela IN/TCU 76/2016) , uma vez que o fato gerador da irregularidade sancionada ocorreu em 22/11/2011 (item 2, retro) , e o responsável foi notificado sobre a irregularidade pela autoridade administrativa competente em 2015 por meio dos ofícios de notificação enumerados no item 6 desta instrução.
5.9. Cabe acrescentar que não foi superado o prazo prescricional também se considerado o ato que ordenou a citação neste Tribunal, ocorrido em 30/10/2019 (peças 4 e 6) .
5.10. Considerando a premissa de que as pretensões punitiva e de ressarcimento se submetem ao mesmo regime, conclui-se que não teria ocorrido prescrição nos autos caso fossem adotados os parâmetros definidos no Acórdão 1441/2016-TCU-Plenário.
Análise da prescrição pelo regime da Lei 9.873/1999
5.11. Adotando-se as premissas fixadas na Lei 9.873/1999 ao caso concreto, e considerando-se o prazo geral de cinco anos, observa-se que não teria ocorrido prescrição. Para tanto, é preciso considerar os seguintes parâmetros:
a) Termo inicial:
5.12. A Lei 9.873/1999, art. 1o, parte final, traz previsão expressa a respeito do início do prazo: data da prática do ato ou, em se tratando de infração de caráter permanente ou continuado, do dia em que tiver cessado a permanência ou a continuidade.
5.13. Na hipótese em exame, considerou-se o termo inicial da prescrição em 30/7/2015, prazo final para apresentação das contas, contado do termo final da vigência do contrato (peça 2, p. 33 e 41-42) . Somente a partir desta data seria possível aferir a inexecução do ajuste.
b) Prazo:
5.14. A Lei 9.873/1999 apresenta um prazo geral, de cinco anos (art. 1o) , e um prazo especial, previsto no art. 1o, § 2o, a saber: 'quando o fato objeto da ação punitiva da Administração também constituir crime, a prescrição reger-se-á pelo prazo previsto na lei penal'.
5.15. A irregularidade discutida nesta TCE, à primeira vista, não configura crime, o que atrai a incidência do prazo prescricional de cinco anos.
5.16. O prazo prescricional poderia ser interrompido a partir das apurações da irregularidade.
c) Interrupções por atos inequívocos de apuração dos fatos:
5.17. No regime da Lei 9.873/1999, a prescrição se interrompe 'por qualquer ato inequívoco, que importe apuração do fato' (art. 2o, II) . Com esse fundamento, a prescrição foi interrompida pelos seguintes atos:
i) em 5/8/2015, data da notificação do gestor acerca da TCE (peça 2, p. 9-10) ; e
ii) em 20/2/2018, data em que a TCE foi encaminhada pela Caixa à Controladoria-Geral da União (peça 3, p. 16-17) .
d) Interrupções pela citação dos responsáveis:.
5.18. A prescrição também é interrompida 'pela notificação ou citação do indiciado ou acusado, inclusive por meio de edital', nos termos do art. 2o, I, da Lei 9.873/1999. E, no regime dessa lei, a interrupção se dá pela citação propriamente dita, e não pelo despacho que a ordena. Com esse fundamento, houve interrupção da prescrição em 2/11/2019, pela citação do responsável (peças 8 e 9) .
e) Interrupção pela decisão condenatória recorrível:
5.19. Por fim, a prescrição também seria interrompida 'pela decisão condenatória recorrível' (art. 2o, III, da Lei 9.873/1999) . Com esse fundamento, houve a interrupção em 15/9/2020, data da sessão em que foi proferido o acórdão condenatório (peça 18) . Essa interrupção é relevante, por estabelecer prazo para julgamento do recurso.
f) Da prescrição intercorrente:
5.20. Nos termos do art. 1o, § 1o, da Lei 9.873/1999, opera-se a prescrição intercorrente se o processo ficar paralisado por mais de três anos, aguardando 'julgamento ou despacho'.
5.21. Note-se que há uma correlação entre essa hipótese e as causas de interrupção da prescrição do art. 2o. Com efeito, uma vez interrompida a prescrição por alguma das hipóteses do art. 2o, o processo não pode ficar inativo, sem qualquer inovação processual relevante, por mais de três anos.
5.22. Trata-se de prazo específico, não se aplicando nem o prazo geral de cinco anos nem o prazo especial, da lei penal (§ 2o) . A finalidade da prescrição intercorrente, com seu prazo próprio, é a de assegurar a eficiência e celeridade nas apurações administrativas. Seria contrário a essa finalidade a paralisação injustificada do processo por período maior que o triênio estabelecido para a hipótese.
5.23. A extrapolação do prazo de três anos, sem inovação relevante no processo, pode configurar negligência. Por isso, além de se operar a prescrição, deve-se promover a 'apuração da responsabilidade funcional decorrente da paralisação, se for o caso'.
5.24. Em muitas situações o exame da prescrição intercorrente pode ficar prejudicado nos processos já em tramitação no TCU. Como a ação de ressarcimento era considerada imprescritível, as peças que compõem a tomada de contas especial, elencadas no art. 10 da Instrução Normativa- TCU 71/2012, não contemplam informações pormenorizadas quanto ao andamento do processo na fase interna, o que pode prejudicar a análise de eventual paralisação por mais de três anos.
5.25. Assim, caso o tribunal venha a adotar a sistemática da Lei 9.873/1999 para aferir a prescrição, convém avaliar, oportunamente, a possibilidade de ajustes na IN-TCU 71/2012, para que as tomadas de contas especiais encaminhadas ao tribunal contemplem informações sobre as interrupções ocorridas na fase interna do procedimento (como, por exemplo, declaração do órgão instaurador da TCE, de que o processo não ficou paralisado por mais de três anos, na forma do art. 1o, § 1o, da citada lei) .
5.26. Especificamente quanto a esta TCE, as próprias causas de interrupção elencadas acima permitem evidenciar que o processo teve andamento regular, não se operando a prescrição intercorrente.
5.27. Logo, há informações suficientes nos autos para evidenciar o regular andamento do feito, não se verificando a prescrição intercorrente prevista na Lei 9.873/1999.
Conclusão sobre a prescrição
5.28. Tomando-se por referência a Lei 9.873/1999, tida pelo STF como norma regente da prescrição da pretensão punitiva pelo TCU, não se operou prescrição da pretensão punitiva e de ressarcimento ao Erário.
5.29. No mesmo sentido, levando em consideração o prazo estabelecido no Código Civil e utilizado pelo paradigmático Acórdão 1441/2016-TCU-Plenário, não teria ocorrido prescrição no caso concreto.
6. Da execução do contrato de repasse
6.1. O recorrente argumenta que realizou a correta execução física e financeira do plano de trabalho no limite do valor que lhe foi repassado. Informa que houve execução de 42,24% do objeto do ajuste, de acordo com o repasse financeiro recebido.
6.2. Nesse sentido anexa laudo de vistoria de suposto engenheiro particular (peça 39) .
6.3. E às peças 29-38, junta cópia da movimentação financeira dos recursos no período de 2009 a 2019 (Sistema de Histórico de Extratos) .
6.4. À peça 40, colaciona aviso de débito e de crédito dos valores federais repassados. À peça 41, nota de empenho da prefeitura para construção de praça pública, em complemento aos recursos federais.
6.5. Às peças 42-43, junta cópia de nota fiscal e de recibo, referentes à primeira medição dos serviços de construção do 'Parque do Povo', no valor de R$ 118.697,29.
6.6. À peça 44, anexa cópia de ofício encaminhado à Caixa Econômica Federal, que tinha por objetivo cumprir pendências do contrato de repasse.
6.7. Por fim, junta boletim de medição da obra realizada à peça 45.
6.8. Defende, portanto, que executou regularmente o ajuste até o limite dos valores recebidos, tendo saneado pendências apontadas pela Caixa.
6.9. Afirma que foram liberados apenas R$ 118.066,16, o que representou cerca de 40% do objeto inicialmente pactuado, não tendo sido possível executar integralmente a obra. Aponta que a Caixa, em relatório contido à peça 2, p. 73-78, atestou que o valor liberado correspondeu ao valor gasto, para pagamento de serviços preliminares, de confecção e instalação de placa indicativa da obra e de pavimentação. No documento em referência, assinala que a Caixa acatou as despesas realizadas.
6.10. Alega que os recursos foram empregados no ajuste e não foi comprovado que o recorrente tenha se apropriado de valores públicos, ou que tenha agido com dolo para obter vantagem patrimonial no caso concreto. Transcreve excerto de julgado do STJ que afastou condenação de gestor que não teve dolo comprovado no recebimento de vantagem indevida.
6.11. À peça 27, p. 11, junta fotos de antes e depois das obras, em que busca demonstrar a execução do ajuste com os recursos recebidos.
6.12. Por fim, arremata (peça 27, p. 12) :
 (...) diante da ausência de qualquer elemento probatório nos autos que comprove desvio de recursos por parte do ex-gestor, deve a culpabilidade da suposta irregularidade outrora atribuída, ser afastada, considerando que a responsabilização por especulação não é permitida no ordenamento jurídico brasileiro, sobretudo na seara penal. A ausência, ainda que formal, de comprovação de despesas, não significa que estas não tenham sido realizadas.
Análise
6.13. Sem razão ao gestor.
6.14. Conforme Relatório de Auditoria 137/2019 da CGU (peça 3, p. 24) :
O motivo para a instauração da Tomada de Contas Especial foi materializado pela não consecução dos objetivos pactuados no Contrato de Repasse 0311.277-18/2009 MTUR/CAIXA, diante da não conclusão das obras, então caracterizadas pela execução de apenas 42,24% do total previsto para o Contrato, porém, não cumprindo com os objetivos previstos no plano de Trabalho e não gerando, portanto, o benefício social esperado, conforme exposto no Parecer Consubstanciado de TCE, sem data (fl. 02) , acompanhado do Anexo II, de 29/5/2017, à fl. 04 e verso.
6.15. Como se vê, a irregularidade decorreu da não execução integral do objeto ajustado.
6.16. O gestor busca defender que executou a obra no limite dos recursos repassados. Nesse sentido os documentos que junta ao recurso.
6.17. No entanto, compulsando os autos, é de se notar que os recursos eram liberados após medição realizada pela Caixa. O contratado realizava a obra e a Caixa vistoriava o seu andamento para autorizar repasse dos recursos no limite executado. Conforme Relatório de Acompanhamento de Engenharia contido à peça 2, p. 73-78, datado de 30/4/2011, o engenheiro contratado pela Caixa atestou, até aquela oportunidade, execução de serviços no valor de R$ 118.697,29.
6.18. No documento contido à peça 2, p. 3, a Caixa atualizou o percentual físico executado para 42,24%, o que corresponderia a R$ 123.147,29 dos recursos previstos no contrato.
6.19. Em consequência, foram liberados R$ 119.106,00 e R$ 4.446,00, respectivamente em 30/9/2011 e 13/4/2012, conforme nota de empenho e consulta a ordens bancárias à peça 3, p. 8. A soma dos valores liberados totalizou R$ 123.552,00.
6.20. No documento de peça 2, p. 3, item 1.3, a Caixa informa ainda que:
O contratado foi cientificado da necessidade de conclusão do objeto contratado, quinzenalmente através de relatórios do SIDUR, sendo solicitada a correção o mais breve possível. Apesar dos esforços desta GIGOV, restaram infrutíferas as tentativas de solução do problema, o que levou à expedição de notificações através do ofício 1054/2015 de 22/07/2015 emitido ao Gestor, alertando sobre a premência da instauração de TCE, caso não houvesse a regularização.
6.21. Verifica-se ainda que a vigência do contrato foi sucessivamente prorrogada ate 30/6/2015, com vistas à conclusão da obra, conforme documentos juntados à peça 2, p. 38-42.
6.22. Pelo que se pode observar dos autos, o recorrente não deu andamento à obra e não foram realizadas novas medições que permitissem comprovar a execução integral do contrato de repasse.
6.23. Houve devolução de saldo de recursos federais retidos na conta vinculada em 11/4/2017, no valor de R$ 9.868,84, conforme informado no relatório de auditoria da Controladoria Geral da União à peça 3, p. 24. Ao final, o débito em valores originais foi calculado em R$ 118.066,16, excluída a parcela de contrapartida de responsabilidade do município.
6.24. A parcela da obra executada não cumpriu aos objetivos previstos no plano de trabalho e não gerou benefício social esperado, conforme aferido pela Caixa no documento de peça 2, p. 3.
6.25. De todo o exposto, é de se notar que o recorrente busca demonstrar a execução apenas parcial da obra contratada, o que já foi atestado nos autos. Não apresenta elementos que permitam comprovar conclusão da obra e benefício da comunidade, o que poderia eventualmente sanear a irregularidade verificada e permitir nova vistoria da Caixa para repasse dos recursos remanescentes previsto no contrato.
CONCLUSÃO
7. Com base nos elementos dos autos, entende-se que a decisão recorrida deve ser mantida em seus exatos termos, pois não há elementos que permitam atestar integral e regular execução do contrato de repasse.
PROPOSTA DE ENCAMINHAMENTO
8. Ante o exposto, submete-se o presente exame à consideração superior, propondo-se, com fundamento nos artigos 32, inciso I, e 33 da Lei 8.443/1992:
a)  conhecer do recurso e, no mérito, negar-lhe provimento; e
b) dar ciência da decisão ao recorrente e aos demais interessados."
	É o relatório.

Paulo Ítalo de Oliveira Vilar (OAB/PB 14.233), representando Magno Demys de Oliveira Borges.

Procuradora-Geral Cristina Machado da Costa e Silva.

TOMADA DE CONTAS ESPECIAL. CONTRATO DE REPASSE. CONSTRUÇÃO DE PARQUE. OMISSÃO NO DEVER DE PRESTAR CONTAS. EXECUÇÃO PARCIAL DO OBJETO. AUSÊNCIA DE FUNCIONALIDADE DA PARTE EXECUTADA. CITAÇÃO. REVELIA. IRREGULARIDADE DAS CONTAS. DÉBITO E MULTA. RECURSO DE RECONSIDERAÇÃO. ARGUMENTOS INSUFICIENTES PARA REFORMA DO JULGADO. CONHECIMENTO E NEGATIVA DE PROVIMENTO.

TOMADA DE CONTAS ESPECIAL (TCE)

Secretaria de Recursos (Serur); Secretaria de Controle Externo de Tomada de Contas Especial (SecexTCE).

Em julgamento, recurso de reconsideração interposto por Magno Demys de Oliveira Borges, ex-prefeito de Lagoa/PB, contra o Acórdão 9780/2020-TCU-Primeira Câmara, por meio do qual o Tribunal julgou irregulares suas contas, imputando-lhe débito e aplicando-lhe multa, em razão da omissão no dever de prestar contas, e inexecução parcial e sem aproveitamento útil da parte executada do objeto relativo ao Contrato de Repasse 0311.277-18/2009 MTur/Caixa, firmado entre o Ministério do Turismo (MTur) e aquela municipalidade.
Nesta oportunidade, o recorrente alega, em síntese, que teria ocorrido a prescrição, e que houve a regular execução do ajuste, com execução da obra no limite dos recursos repassados. Apresenta laudo de vistoria de suposto engenheiro particular; movimentação financeira dos recursos no período; documentos da despesa (nota de empenho, nota fiscal e recibo) , boletim de medição da obra.
Após examinar as razões recursais, a Secretaria de Recursos concluiu que não foram trazidos elementos suficientes para alterar a deliberação recorrida, razão pela qual, com a concordância do Ministério Público junto ao TCU, propõe o conhecimento e o não provimento do apelo recursal.
Preliminarmente, ratifico o despacho exarado no sentido de que o presente recurso merece ser conhecido, porquanto preenche os requisitos de admissibilidade previstos nos arts. 32, inciso I, e 33 da Lei 8.443/1992.
Quanto ao mérito, concordo com a análise empreendida pela secretaria especializada, transcrita no relatório precedente, a qual enfrentou e afastou com propriedade cada um dos argumentos apresentados pelo recorrente, razão pela qual incorporo seus fundamentos às minhas razões de decidir, sem prejuízo das seguintes considerações.
A respeito da prescrição da pretensão ressarcitória deste Tribunal, adoto, nestes autos, o entendimento reiterado desta Corte pela imprescritibilidade, até que haja maior segurança para se decidir nessa matéria, após a apreciação definitiva das questões levantadas no âmbito do RE 636.886.
Conforme tenho afirmado, ainda pairam muitas dúvidas e lacunas a serem sanadas, que tornam extremamente difícil a imediata aplicação do novo entendimento da Suprema Corte.
Já acerca da pretensão punitiva do Tribunal, nos termos do entendimento firmado no Acórdão 1441/2016-TCU-Plenário, prolatado pelo Tribunal em incidente de uniformização de jurisprudência, a pretensão punitiva do TCU se subordina ao prazo geral de prescrição indicado no art. 205 do Código Civil, qual seja, de 10 anos, sendo esse prazo: contado a partir da data de ocorrência da irregularidade sancionada; interrompido pelo ato que ordenar a citação, a audiência ou oitiva da parte; e suspenso sempre que o responsável apresentar elementos adicionais de defesa.
Nesse sentido, e de acordo com a instrução precedente, não ocorreu a prescrição da pretensão punitiva do TCU, visto que a irregularidade sancionada ocorreu em 22/11/2011 e o ato que ordenou a citação nesta Corte ocorreu em 30/10/2019, portanto em menos de 10 anos.
Quanto à regular aplicação dos recursos, não cabe razão ao recorrente, porquanto não foram apresentados elementos hábeis a comprovar que a execução parcial do objeto do convênio tenha sido eficaz para a obtenção do resultado previsto no ajuste, seja quando da deliberação recorrida, seja neste momento em sede recursal.
Saliento que o gestor foi cientificado diversas vezes acerca da necessidade de conclusão do objeto, contudo não houve avanço da obra, nem realização de novas medições. Destarte, o fato de não ter havido desbloqueio do restante dos recursos federais não socorre o ex-prefeito, visto que a situação ocorreu por sua culpa exclusiva. 
Registro que, no presente caso, os documentos constantes nos autos não são capazes de demonstrar a funcionalidade e benefício social da parcela executada, tornando secundária a análise dos aspectos da prestação de contas relacionados à execução financeira.
Sendo assim, ante a ausência de elementos capazes de alterar o juízo anteriormente formulado, não é possível reformar o julgado, como pretende o recorrente.
Feitas essas considerações, entendo que se deve conhecer e negar provimento ao presente recurso, mantendo-se inalterado o Acórdão 9780/2020-TCU-Primeira Câmara.
Ante o exposto, voto por que o Tribunal adote o Acórdão que ora submeto à deliberação deste Colegiado.
TCU, Sala das Sessões Ministro Luciano Brandão Alves de Souza, em 10 de agosto de 2021.
Ministro BRUNO DANTAS 
Relator